臺灣新北地方法院刑事裁定
111年度聲字第2260號
聲 明 人即
受刑人配偶  王雅伶
受  刑  人  柯盟岳


                （現於法務部○○○○○○○○○○○執行）
上列聲明異議人因受刑人公共危險案件（本院111 年度審交易字
第228 號），對於臺灣新北地方檢察署檢察官之執行指揮（111
年度執字第6373號）聲明異議，本院裁定如下：
    主  文
臺灣新北地方檢察署檢察官111 年度執字第6373號否准受刑人柯
盟岳易科罰金之執行指揮處分應予撤銷。
    理  由
一、聲明異議意旨略以：聲明異議人（下簡稱聲明人）王雅伶係
    本件受刑人柯盟岳之配偶，受刑人因公共危險案件，由鈞院
    以111 年度審交易字第228 號刑事判決，判處有期徒刑6 月
　　，如易科罰金，以新臺幣1,000 元折算1 日確定，經臺灣新
    北地方檢察署檢察官通知到案後，否准易科罰金，以111 年
    度執字第6373號執行指揮入監執行。惟因聲明人與受刑人家
    境困難，家庭經濟全賴受刑人一人，受刑人之父因阿茲海默
    症已在療養院照護多年，聲明人與受刑人又是在外租屋，尚
    有一國二生女兒在學中，聲明人又患有心臟病、三高慢性病
    ，身體不佳，現受刑人入監執行，受刑人家庭將無法生存，
    爰對檢察官上開執行指揮提出聲明異議，懇請鈞院給予受刑
    人易科罰金之機會等語。
二、按正當法律程序為憲法保障人民之基本概念，屬維繫人性尊
    嚴之一環，實現此憲法概念之程序法規定，則因人民所處法
    律位階層面之不同，而分散臚列於行政程序法及刑事訴訟法
    等法律規定中，於踐履正當法律程序之保障時，應視個案判
    斷適用之程序法規定。行政程序法與刑事訴訟法雖屬不同法
    律層面之程序規定，惟對於正當法律程序之踐履及人權保障
    之實現，並無二致。刑罰係由法院裁判後，由檢察官執行實
    現裁判內容，完成國家刑罰權之行使，故執行有罪判決乃行
    使刑事訴訟所確定之國家具體刑罰權，係為輔助完成刑事司
    法權之完整實現，以達刑事訴訟之目的，屬廣義之刑事訴訟
    程序，應定位為司法行政處分，雖非行政機關之單方行政處
    分，而無行政程序法之適用，但檢察官於指揮執行時，特別
    攸關受刑人憲法上之基本訴訟權利，仍宜遵循適當之程序，
    慎重從事。
　　㈠易科罰金制度係對於違犯輕罪之行為人，本受徒刑或拘役
　　　之判決，若依宣告刑而執行，可能產生不良之影響，故於
      刑罰執行時變更本所宣告之刑，改以罰金替代徒刑或拘役
      之易刑處分，以避免執行短期自由刑所產生之流弊。刑法
      第41條第1 項規定：「犯最重本刑為5 年以下有期徒刑以
　　　下之刑之罪，而受6 月以下有期徒刑或拘役之宣告者，得
　　　以新臺幣1,000 元、2,000 元或3,000 元折算1 日，易科
　　　罰金。但易科罰金，難收矯正之效或難以維持法秩序者，
      不在此限。」，依其立法理由說明，個別受刑人如有不宜
      易科罰金之情形，在刑事執行程序中，檢察官得依該項但
      書規定，審酌受刑人是否具有「確因不執行所宣告之刑，
      難收矯正之效，或難以維持法秩序」等事由決定之。是以
      ，於法院判決諭知易科罰金之折算標準確定後，受刑人僅
      取得得聲請易科罰金之資格，檢察官對於得易科罰金案件
      之指揮執行，仍應依具體個案，考量犯罪特性、情節及受
      刑人個人特殊事由等因素，綜合評價權衡受刑人有無因不
      執行所宣告之刑，難收矯正之效，或難以維持法秩序等情
      ，准否予以易科罰金，此乃檢察官指揮執行時得依職權裁
      量之事項，倘其未濫用權限，本不得任意指摘為違法。
　　㈡惟基於正當法律程序之保障，檢察官准否易科罰金裁量權
      之範疇，仍須以其裁量權行使之程序無明顯瑕疵為前提，
      是就受刑人對於檢察官否准易科罰金之相關命令聲明異議
      案件，法院應先審查檢察官所踐行之否准程序有無明顯瑕
      疵，而後始有審查檢察官所審酌之事項有無錯誤，有無與
      刑法第41條第1 項但書所定之裁量要件欠缺合理關連性之
　　　情事，所為之裁量有無超越法律授權範圍等實體事項之問
      題。其中考量犯罪特性、情節等事項，固得事先依確定之
      卷內資料予以審查，惟受刑人個人特殊事由等事項，則須
      在給予受刑人有向執行檢察官表示（包括言詞或書面）其
      個人特殊事由之機會之情況下（包含在檢察官未傳喚受刑
      人，或已傳喚受刑人但受刑人尚未到案前，受刑人先行提
      出易科罰金聲請之情形），檢察官始能對受刑人是否有個
      人之特殊事由及其事由為何，一併予以衡酌；若檢察官未
      給予受刑人表示有無個人特殊事由之機會，即遽為不准易
      科罰金之執行命令，其所為否准之程序，自有明顯瑕疵，
      即屬執行之指揮不當。
　　㈢又刑法第41條第2 項亦規定有：「依前項規定得易科罰金
      而未聲請易科罰金者，得以提供社會勞動6 小時折算1 日
      ，易服社會勞動。」，並未排除受刑人於檢察官否准易科
      罰金時，得請求易服社會勞動，是檢察官認受刑人不宜易
      科罰金時，非不得准許其得易服社會勞動。雖刑事訴訟法
      並無執行檢察官於刑之執行指揮時，應當場告知不准易科
      罰金之規定，但此重大剝奪受刑人人身自由之強制處分，
      如能賦予受刑人對於不准易科罰金之理由有陳述意見之機
      會，或許受刑人能及時提供一定之答辯或舉出相當證據，
      得就對其不利之理由進行防禦，或改聲請易服社會勞動，
      或能使檢察官改變准否易刑處分之決定，無待受刑人日後
      始得依刑事訴訟法第484 條對檢察官之指揮聲明異議。尤
      其在現行實務上，檢察官指揮執行，係以准予科罰金為原
      則，於例外認受刑人有難收矯治之效或難以維持法秩序始
      不准易科罰金，則於否准易科罰金時，因與受刑人所受裁
      判主文諭知得以易科罰金之內容有異，對受刑人而言，無
      異係一種突襲性處分，參酌行政程序法第102 條及行政罰
      法第42條分別規定：行政機關作成限制或剝奪人民
　　　自由或權利之行政處分前，應給予該處分相對人陳述意見
      之機會，暨行政機關於裁處前，應給予受處罰者陳述意見
      之機會之同一法理，倘能予受刑人就己身是否有難收矯正
      之效或難以維持法秩序之情形有陳述意見之機會，再由檢
      察官為准駁易刑處分之定奪，始與憲法保障人權及訴訟權
      之宗旨無違（最高法院107 年度台抗字第209 號、108 年
　　　度台抗字第536 號等裁定意旨可資參照）。
三、經查：
　　㈠本件受刑人因犯公共危險罪，經本院於民國111 年4 月28
　　　日以111 年度審交易字第228 號刑事判決，判處有期徒刑
　　　6 月，如易科罰金，以新臺幣1,000 元折算1 日，於111
　　　年5 月31日確定後，於同年7 月18日移送臺灣新北地方檢
      察署執行，經檢察官於同年7 月20日在受刑人聲請易科罰
      金案件審核表，以「本件已第5 犯公共危險案件」說明之
      審核意見，否准受刑人該案易科罰金之聲請。其後即傳喚
      受刑人於111 年8 月8 日到案，由執行書記官詢問製作執
      行筆錄，經檢察官執行指揮發監執行，有臺灣新北地方檢
      察署111 年度執字第6373號執行卷附之本院移送執行函、
      上開刑事判決、該署聲請易科罰金案件審核表、臺灣新北
      地方檢察署111 年8 月8 日執行筆錄2 份、該署檢察官11
　　　1 年8 月8 日111 年執丑字第6373號執行指揮書等可稽。
　　㈡依上揭受刑人本案執行卷附資料所示，本件檢察官否准聲
      明人易科罰金之聲請，固非無見。然觀諸上揭執行卷所示
      ，檢察官收案後尚未經受刑人陳述意見，即於111 年7
　　　月20日逕以本件已係受刑人第5 犯公共危險案件為由，否
      准給予受刑人聲請易科罰金之機會，然後傳喚受刑人於同
      年8 月8 日到案，受刑人雖於製作執行筆錄時，聲請易科
      罰金並提出新北市社會福利中低收入戶資格證明，惟僅由
      執行書記官以例式詢問受刑人如經檢察官否准易科罰金之
      意見，均未經檢察官明確詢問受刑人陳述聲請易科罰金或
      易服社會勞動之意見，即由檢察官於該筆錄後逕行批示諭
      知不准予易科罰金發監執行，上開等情亦有上揭執行卷附
      之審核表、執行筆錄等可稽。可見檢察官於指揮執行本件
      受刑人執行案件時，尚未曾給予受刑人就自身是否有難收
      矯正之效或難以維持法秩序之情形充分陳述意見之機會，
      即逕予否准聲明人易科罰金之聲請，亦未詢以易服社會勞
      動陳述意見，揆諸前揭說明，核與正當法律程序顯未盡相
      符，難認妥適。
　  ㈢是本件聲明人之聲明異議，尚非無理由，自應由本院撤銷
      臺灣新北地方檢察署檢察官111 年度執字第6373號否准受
      刑人柯盟岳易科罰金之執行指揮處分，由該署檢察官另為
      適法之執行指揮。
四、據上論結，爰依刑事訴訟法第486 條，裁定如主文。
中　　華　　民　　國　　111 　年　　8 　　月　　17　　日
                      刑事第七庭  法　官  彭  全  曄
以上正本證明與原本無異
如不服本裁定應於裁定送達後5 日內向本院提出抗告狀
                                  書記官　陳  宥  伶
中　　華　　民　　國　　111 　年　　8 　　月　　17　　日